【裁判字號】    98,交聲更,3
【裁判日期】    980709
【裁判案由】    聲明異議
【裁判全文】
臺灣屏東地方法院交通事件裁定         98年度交聲更字第3號
原處分機關  交通部公路總局高雄區監里所屏東監理站
異  議  人  甲○○
上列受處分人因違反道路交通管理處罰條例案件，對於交通部公
路總局屏東監理站97年12月08日所為之處分（屏監違字第裁
82-Z00000000-0 號），聲明異議，本院裁定如下：
    主  文
原處分撤銷。
甲○○不罰。
    理  由
一、原處分機關略以：異議人於94年8 月19日8 時5 分許，駕駛
    ZU-7166 號自用小客車，在國道三號快官匝道南向，因「未
    依規定車道行駛」之違規，為國道公路警察局員警當場掣單
    舉發，嗣因受處分人即汽車所有人迄未依規定自動繳納罰緩
    及未依規定到案聽候裁決，經原處分機關調查違規屬實，遂
    於97年12月8 日依道路交通管理處罰條例第33條第1 項、違
    反道路交通管理事件統一裁罰基準及處理細則第43、44、67
    條第1 項規定，裁處新台幣（下同）6000元罰鍰，並記違規
    點數一點。
二、受處分人則以：異議人於94年8 月19日被開違規單後，迄未
    收到任何違規照片及通知單，事隔4 年3 月才收到裁決書，
    無異壓榨異議人等語。
三、經查：
(一)按行政行為應受法律及一般法律原則之拘束；行政行為，非
    有正當理由，不得為差別待遇，行政程序法第4 條、第6 條
    分別定有明文。又平等原則為行政法之一般法律原則，係由
    憲法第7 條所衍生，也稱為禁止差別待遇原則，意指行政權
    的行使，不論在實體上或程序上，相同事件應為相同處理，
    非有合理的正當理由，不得為差別待遇，此落實在行政法之
    具體表現即同法第6 條之規定；並由憲法第7 條之平等原則
    亦導出「禁止恣意原則」意指在行政的領域裡，行政機關在
    作成決定之際，僅能依事理的觀點為行為，而且其所作成的
    一切處置，均應與其所擬規制的實際狀態相當，此處所謂之
    「恣意」是指任意性，專斷毫無標準且隨個人好惡之決定，
    而禁止恣意原則，不僅禁止故意的恣意行為，復禁止任何客
    觀上違反憲法基本精神及事物本質行為，因此，所謂恣意，
    實際上等同於欠缺適當的、充分的事理上理由。
(二)按道路交通管理處罰條例第90條前段規定：「違反本條例之
    行為，自行為成立之日起；行為有連續或繼續之狀態，自行
    為終了之日起，逾3 個月不得舉發」，是違反道路交通管理
    處罰條例之行為，因逾3 個月而不得舉發，公路主管機關自
    不得再為裁罰甚明。而交通違規行為經舉發後，主管機關之
    裁罰時效期間為何？違反道路交通管理事件統一裁罰基準及
    處理細則第44條第1 項固規定：「違反道路交通管理事件行
    為人，未依規定自動繳納罰鍰，或未依規定到案聽候裁決，
    處罰機關應依基準表於舉發違反道路交通管理事件通知單送
    達且逾越應到案期限60日之3 個月內，逕行裁決之」，然因
    該細則第44條第1 項並未規定處罰機關違反上開期間之規定
    時有失權之效果，因此，解釋上該規定屬訓示規定，但不能
    執此即主張處罰機關可恣意違反上開期間之規定，甚至長期
    拖延遲未作成裁決。次按交通違規行為之裁罰，當事人得對
    違規內容聲明異議以表示不服，若經過數年始為裁決，必將
    因時間之經過而增加當事人舉證之困難，因此，處罰機關為
    裁決時，並非漫無限制，除應受前開訓示規定之拘束外，且
    應本於上述平等原則、禁止恣意原則，除非有合理的正當理
    由，不得對於某已經舉發之交通違規行為，任意延宕而未迅
    予裁決，致該行為人因時間之經過，造成其舉證困難，進而
    使之蒙受重大之不利益。況且，國家刑罰權對於情節較重等
    刑事犯罪行為，尚且設有時效之規定，行政秩序罰屬於較輕
    微之違法行為，豈有永久追訴處罰之理？因此，94年2 月5
    日公布，並於95年2 月5 日施行之行政罰法第27條第1 、2
    項乃規定：「行政罰之裁處權，因3 年期間之經過而消滅。
    前項期間，自違反行政法上義務之行為終了時起算。但行為
    之結果發生在後者，自該結果發生時起算」，亦明白揭櫫行
    政罰裁處之時效性。本院審認基於行政罰應本諸平等、禁止
    恣意、行政罰宜速裁速決以保障人民權益等原則，自應有類
    推適用之必要，從而，違反道路交通管理處罰條例之行為，
    亦應類推適用行政罰法第27條第1 項、第2 項，而認違反道
    路交通管理處罰條例之行為，其裁處權因3 年不行使而消滅
    。
(三)本件原處分機關所為之裁決，異議人違規時間為94年8 月19
    日、至本件裁決日97年12月8 日止，已遠逾3 年期間，原處
    分機關對本件之裁罰期限既違反主管機關所定違反道路交通
    管理事件統一裁罰標準及處理細則第44條第1 項之規定，亦
    與行政程序法第6 條、第8 條所定之平等原則、誠實信用原
    則相違，且情節重大，更違反行政罰法第27條之時效規定，
    則本件裁罰自難認為適法，應予撤銷，並由本院另為異議人
    不罰之諭知，以資適法。
據上論斷，依道路交通案件處理辦法第20條前段，裁定如主文。
中    華    民    國    98    年    7     月    9     日
                    交通法庭    法  官  石家禎
以上正本證明與原本無異。
如不服本裁定應於收受送達後五日內向本院提出抗告書狀敘述抗
告之理由抗告於台灣高等法院高雄分院。
中    華    民    國    98    年    7     月    9     日
                                書記官  林鴻仁


司法院資訊處製作；財團法人民間司法改革基金會備份。
